最高法院刑事判決　　　　　　一○○年度台上字第六一八三號
上　訴　人　林瑀修
上列上訴人因妨害自由案件，不服台灣高等法院台中分院中華民
國九十九年七月八日第二審判決（九十九年度上訴字第四六八號
，起訴案號：台灣台中地方法院檢察署九十七年度偵字第一二七
五六號），提起上訴，本院判決如下：
    主  文
上訴駁回。
    理  由
按刑事訴訟法第三百七十七條規定，上訴於第三審法院，非以判
決違背法令為理由，不得為之。是提起第三審上訴，應以原判決
違背法令為理由，係屬法定要件。如果上訴理由書狀並未依據卷
內訴訟資料，具體指摘原判決不適用何種法則或如何適用不當，
或所指摘原判決違法情事，顯與法律規定得為第三審上訴理由之
違法情形，不相適合時，均應認其上訴為違背法律上之程式，予
以駁回。本件上訴人林瑀修上訴意旨略稱：(一)、觀之告訴人劉萬
生歷次之偵、審筆錄，其從未提及上訴人在其所有坐落於台中縣
龍井鄉○○段一五八五地號土地（下稱一五八五地號土地）時，
有何限制其行動自由之實際行為。另依劉萬生於第一審時之證詞
，亦可知上訴人在一五八五地號土地時，只有毆打劉萬生，其因
而心生害怕，欲自行返家，上訴人並無限制其行動自由，嗣上訴
人撥打電話通知林子成到場後，實行妨害其行動自由者，乃林子
成、不知名工人、施勇廉及另三名不知姓名之成年人等情。而依
劉萬生上開所證，上訴人於撥打電話給林子成後，林子成多久抵
達現場？且上訴人並未阻止劉萬生離去，在上訴人打完電話，林
子成前來這段時間內，其既已因遭毆打，心生害怕，何以未立即
離開現場？劉萬生被限制行動自由的時間究有多久？上開有關犯
罪實施情狀，原判決事實並未予記載，且就上開有利於上訴人之
證據未予採納，亦未說明理由，自有理由不備併調查未盡之違法
。又依劉萬生上開所述，其在一五八五地號土地遭限制自由之時
間，係自當晚七時左右至將近十時，當時其在現場走來走去等情
，則上訴人等人斯時究在做何事？上訴人等人係基於何目的，為
何要限制其將近三小時之行動自由？劉萬生所述幾乎一片空白，
亦與經驗法則有違。原審未調查該段期間內，究係發生何事，亦
有應調查證據而未予調查之違誤。再者，原判決雖認定當時在一
五八五地號土地之人，除劉萬生外，尚有七人（即上訴人、林子
成、擋車之工人、施勇廉及三名不知名成年人）。惟對方究有幾
人？劉萬生於警詢、追加告訴狀、偵查及第一審時所述，不盡相
符，且於第一審時亦有二種不同之說詞。原判決就此明顯不符之
陳述，未置一詞，亦有理由欠備之疏誤。另原判決採納劉萬生於
第一審之證詞，於其犯罪事實欄記載為使劉萬生簽署使用上開土
地之同意書（下稱本案同意書），林子成乃用威迫之手段，威脅
劉萬生等情；並於理由欄說明一再對劉萬生施加威脅之林子成會
同意其刪改卷附之「使用一五八五地號之同意書」。然衡諸一般
經驗法則，上訴人等人僅需再施加恐嚇，劉萬生對本案同意書只
能簽署，豈有修改之餘地？原判決此部分認定亦悖於經驗法則。
(二)、原判決僅憑一些間接證據，即遽以推測、擬制之方式，認定
上訴人有毆打劉萬生、毀損其小貨車之擋風玻璃及數位相機等犯
行。縱毆打因驗不出傷而無驗傷單，但維修一定經過商家，何以
劉萬生未曾向商家要求開立收據，或請求法院傳訊以為佐證，另
劉萬生所謂上訴人交付新台幣（下同）一萬元作為賠償部分，亦
未提出任何證明，如何令人相信。況依劉萬生所述，上訴人交付
其金錢時已是深夜時分，無從詢價，劉萬生又如何確定該一萬元
足夠賠償其損失。原判決上開認定瑕疵百出，亦有違背證據法則
。(三)、竊佔罪屬即成犯，設若林子成於民國九十三、九十四年間
，即已竊佔劉萬生所有之土地，縱使事後簽立本案同意書，此同
意書亦係向後發生效力，並不影響竊佔罪之成立，原判決謂「本
案同意書之內容可作為林子成未竊佔劉萬生所有土地之證明」，
顯有錯誤。又本案同意書茍為竊佔案和解之證明，該同意書上亦
應載明係為該案和解之用，惟該同意書內並未有任何有關該案之
述，如何能作為該案和解之用？況依本案同意書所載，上訴人
亦展現誠意要為劉萬生清運木材，並於八個月內解決此事，對劉
萬生而言並非毫無益處。原判決竟謂本案同意書對劉萬生不利云
云，顯有違誤。(四)、原判決雖採用劉萬生於第一審時證稱：伊離
開後，就直接開車去警局，警察問伊要不要告，伊說要回去想一
想，乃先回家，嗣後再去警局做筆錄等語。然觀證人即製作其警
詢筆錄之員警陳建文於第一審之證詞，並無從證明劉萬生有上開
情形，且據劉萬生所述，其於當晚十時四十分獲釋，於翌日凌晨
零時二十二分報案，其間歷經約一小時四十分鐘。劉萬生至警局
既係為提告，為何竟稱要回去想一想？一五八五地號土地至警局
需費時多久？劉萬生第一次在警局待了多久？第一次係何人受理
其提告？警局到劉萬生住家往返各需多少時間，這些時間是否符
合上開一時四十分鐘，並非無從調查，此攸關劉萬生指訴其獲釋
時間是否真實，及上訴人所辯：劉萬生早於當天晚上七點多即自
願簽署本案同意書，後來回家後，越想越不甘心、睡不著，才在
半夜凌晨時分至警局報案等語，是否堪予採信，原審未予調查，
亦有審理未盡之違法等語。
惟查證據取捨及證明力之判斷，以及事實有無之認定，係事實審
法院之職權，苟其取捨判斷與認定，並不違背論理法則及經驗法
則，即不容任意指為違法，而執為適法之第三審上訴理由。本件
原判決認定上訴人有其事實欄所載犯行，係依憑上訴人坦承其有
於案發當天與劉萬生簽署本案同意書之部分供詞，證人即同案被
告施勇廉與證人劉萬生、陳建文於第一審之證詞，以及卷附台中
縣（現改制為台中市）警察局烏日分局龍津派出所受理刑事案件
報案三聯單與受理各類案件紀錄表、員警陳建文所製作之職務報
告書、光田醫療社團法人光田綜合醫院九十七年十月二十二日九
七光醫事字第九七００八八九號函與劉萬生之驗傷收據、林子成
寄發予劉萬生之台中港郵局第一八一號存證信函、劉萬生告訴林
子成竊佔之告訴狀與訊問筆錄、本案同意書、劉萬生所有土地上
遭堆置大量廢棄物與機具之現場照片等證據資料，予以綜合判斷
，認上訴人犯行堪以認定。並指駁、說明上訴人否認犯罪，辯稱
：案發當天下午四時許，伊在一五八五地號土地上駕駛挖土機時
遇到劉萬生，伊對劉萬生說大子企業有限公司（即上訴人與林子
成所經營，下稱大子公司）已進機器，會儘快將劉萬生上開土地
上之木材清掉，劉萬生聽後，即自願與伊到大子公司看該機器及
簽寫本案同意書，而本案同意書之內容是按劉萬生之意思修改後
，由施勇廉以電腦打字列印交由劉萬生簽名，當天晚上約七時許
，劉萬生即自行開車離去云云，為卸責飾詞，並無足取；施勇廉
於第一審時辯稱：當天伊在大子公司內，約晚間七時許，上訴人
與劉萬生一起到大子公司，並進入總經理室商談和解事宜，之後
伊按劉萬生之意思，以電腦打字修改本案同意書後，再列印交由
上訴人及劉萬生簽名，伊沒有去一五八五地號土地強押劉萬生回
大子公司，也沒有強迫劉萬生簽寫本案同意書云云，為事後卸責
之詞，不足憑採；劉萬生雖曾於本案同意書之草稿上修改部分文
字，亦不能因此遽認劉萬生係自願簽署本案同意書等由甚詳。因
而撤銷第一審之科刑判決，改判仍論處上訴人共同犯剝奪他人行
動自由罪刑。已詳其所憑證據及認定之理由，所為論斷均有卷
存證據資料可資覆按。上訴意旨雖指摘原判決違法，然按：(一)、
供述證據，前後雖稍有差異或矛盾，事實審法院非不可本於經驗
法則，斟酌其他情形，作合理之比較，定其取捨，倘僅就其中之
一部分認為真實，予以採取，亦非法所不許。原判決綜合上開卷
證資料，採納劉萬生於第一審時證稱：「……我就爬上怪手，林
瑀修就用拳頭從後面打我背部，我害怕要回去，我車子停在路邊
，林子成就開車擋住我的車子，前面就叫工人開車擋住我，林子
成就打電話叫四個人來，其中一個就是被告施勇廉，另外三個我
不認識，後來林子成、林瑀修就先開車回公司，其他四個人就硬
拉我的雙手，把我押到對方的車上，之後開車到林子成位於工業
路大子公司的事務所……在一五八五（地號）土地的時候，有林
瑀修，後來林瑀修打電話叫他爸爸林子成來，林子成是自己一個
人來，後來再聯絡施勇廉來。」等證詞，並據為上訴人論罪基礎
之一等情，已說明本於調查所得心證，分別定其取捨而為事實判
斷之理由。並無違背經驗法則及論理法則，其中就劉萬生所述在
一五八五地號土地時，究有多少人限制其行動自由部分，不採上
訴意旨所指摘劉萬生之其他部分陳述，核屬原審採證認事之適法
權職行使，並無上訴意旨所指摘理由不備之違法情形。又依劉萬
生上開所證，其遭上訴人毆打後，心生害怕，本欲離開遭毆打之
現場，係因遭林子成及另位不詳姓名之工人擋住去路，致無法離
開等情，上訴意旨指稱劉萬生既已遭毆打，為何未立即離開現場
云云，顯非依據卷內資料而為指摘之合法上訴第三審理由。(二)、
刑事訴訟法第三百零八條規定，有罪之判決書應記載犯罪事實，
該所謂之犯罪事實，係指符合犯罪構成要件之具體社會事實，如
犯罪之時間、地點、手段以及其他該當於犯罪構成要件而足資認
定既判力範圍之具體社會事實而言，旨在辨別犯罪之同一性，而
得與他罪相區隔；至於構成要件以外之其他枝節，縱有漏載或誤
寫而有微疵，若於判決本旨不生影響，無礙於犯罪同一性之認定
，即不得執此為合法上訴第三審之理由。依原判決犯罪事實欄所
載，上訴人、林子成為使劉萬生簽署本案同意書，以利解決林子
成之竊佔官司，竟與施勇廉及在上開土地之某位不詳姓名成年員
工，暨另三位姓名年籍均不詳之成年男子共同基於剝奪劉萬生行
動自由之犯意聯絡，分別於其犯罪事實欄所載之時、地，以犯罪
事實欄所載之手段，限制劉萬生之行動自由，並將劉萬生強押至
林子成所經營大子公司內，再強迫劉萬生簽署本案同意書，簽完
後，約當晚十時四十分許，上訴人即將劉萬生載回一五八五號土
地上釋放，上訴人等人以其犯罪事實欄所載之強暴、脅迫方式，
共剝奪劉萬生行動自由約三時四十分鐘等情。上開記載已符合刑
法第三百零二條妨害自由罪構成要件之具體社會事實，並足資確
定其既判力範圍。至原判決犯罪事實欄雖未記載上訴人撥打電話
予林子成後，林子成究於何時抵達一五八五號土地，並無礙於犯
罪事實之認定。上訴意旨執此與判決結果無關之枝節指摘原判決
違法，亦非合法上訴第三審之理由。(三)、審判期日應調查之證據
，係指與待證事實有重要關係，在客觀上顯有調查必要性之證據
而言，故其範圍並非漫無限制，必其證據與判斷待證事實之有無
，具有關聯性，得據以推翻原判決所確認之事實，而為不同之認
定，若僅係枝節性問題，或所欲證明之事項已臻明瞭，而當事人
聲請調查之證據，僅在延滯訴訟，甚或就同一證據再度聲請調查
，自均欠缺其調查之必要性。原判決認定劉萬生係於其犯罪事實
欄所載時、地，遭剝奪行動自由後，直至案發當晚十時四十分許
，始為上訴人釋放等情，業已依據卷內資料詳為論斷，此部分之
事證已臻明確，上訴人所辯：伊並無妨害劉萬生之行動自由，劉
萬生於案發當晚七時許即已離開大子公司云云，不足採信等由，
亦據原判決於理由欄論甚詳。至於上訴意旨所指摘原審未調查
劉萬生在一五八五地號土地遭限制約三小時之該段期間內究發生
何事，暨劉萬生至警局既係要提告，何以竟稱要回去想一想等節
，與劉萬生有無遭限制行動自由及於何時始遭釋放等情，並無何
因果關係存在，原審自無庸為此無益之調查。(四)、至於其他上訴
意旨，均係就原審已調查及依憑卷證資料所為事實認定與證據取
捨職權之合法行使，以及原判決已論列說明之事項，依憑己見，
任意指為違法，並重為事實之爭執，否認犯罪，殊與法律規定得
為第三審上訴理由之違法情形不相適合。衡以前開說明，其上訴
為違背法律上之程式，應予駁回。
據上論結，應依刑事訴訟法第三百九十五條前段，判決如主文。
中    華    民    國  一○○  年   十一   月    十    日
                      最高法院刑事第九庭
                          審判長法官  賴  忠  星  
                                法官  呂  丹  玉  
                                法官  吳      燦  
                                法官  蔡  名  曜  
                                法官  葉  麗  霞  
本件正本證明與原本無異
                                      書  記  官  
中    華    民    國  一○○  年   十一   月   十五   日
                                                      Ｅ